臺灣宜蘭地方法院民事判決　　　　　　　100年度訴字第192號
原　　　告　林淑慧
訴訟代理人　劉興源
被　　　告　林文
　　　　　　楊春保
　　　　　　劉政信
上　一　人
訴訟代理人　林恆毅律師
上列當事人間請求清償借款等事件，本院於民國100年12月7日言
詞辯論終結，判決如下：
    主  文
被告林文、楊春保應給付原告新臺幣壹佰零伍萬伍仟陸佰元，
及自民國一百年九月十日起至清償日止，按週年利率百分之五計
算之利息。
被告劉政信應給付原告如附表一票面金額欄所示之本金，及如附
表一利息起迄日欄所示按週年利率百分之六計算之利息。
本判決第一項、第二項債務，如其中任一被告已履行給付時，他
項被告於該被告履行給付範圍內免除責任。
訴訟費用由被告依附表二所示金額負擔。
本判決第一項於原告各以新臺幣參拾伍萬壹仟捌佰陸拾柒元為被
告林文、楊春保供擔保後，各得假執行。
本判決第二項於原告以新臺幣貳拾玖萬陸仟捌佰參拾參元為被告
劉政信供擔保後，得假執行；但被告劉政信如以新臺幣捌拾玖萬
零伍佰元為原告預供擔保後，得免為假執行。
    事  實  及  理  由
甲、程序部分：
    本件被告林文、楊春保經合法通知，未於言詞辯論期日到
    場，核無民事訴訟法第386條所列各款情形，爰依原告之聲
    請，由其一造辯論而為判決。
乙、實體部分：
一、原告起訴主張：
(一)、被告林文、楊春保共同向原告林淑慧多次洽商借款事宜，
    雙方於商議既定後，乃由原告林淑慧自民國99年8月27日起
    至同年12月9日為止，共分四次陸續匯款新台幣（下同）20
    萬元、19萬7600元、32萬元以及33萬8000元至被告楊春保所
    屬之郵局及農會帳戶，此俱有匯款單據4紙可資為憑，核被
    告林文、楊春保於該期間共同向原告借款之總金額計為
    105萬5600元，先予陳明。
(二)、被告林文、楊春保為擔保上開借款債務，乃於99年12月27
    日以楊春保之名義簽發，並以三星地區農會為付款人，票面
    金額為20萬元之記名支票1紙交由原告收執，嗣原告聽聞被
    告楊春保之債信欠佳，乃央求被告林文另以他人簽發之支
    票擔保上開借款債務，嗣被告林文商得另一被告劉政信之
    同意，將其支票委由林文記載完成以花旗銀行羅東分行為
    付款人之無記名支票3紙（發票日分別為99年12月30日、100
    年2月28日、100年3月14日，票面金額分別為20萬元、35萬
    元及34萬500元）票款總計為89萬500元，陸續交由原告收執
    ，俾擔保前開借款債務。詎原告嗣後執被告楊春保簽發之前
    揭支票1紙，連同被告劉政信簽發之前揭支票3紙，分別於10
    0年1月10日及同年3月2日向付款人提示，均未獲兌現，由此
    可徵被告林文、楊春保僅係敷衍原告而無清償上開105萬
    5600元借款債務之誠意。
(三)、按不真正連帶債務，係數債務人基於不同之債務發生原因，
    就同一內容之給付，對於同一債權人各負全部給付義務，因
    一債務人給付，他債務人即同免其責任。其各債務發生之原
    因既有不同，僅因相關法律關係偶然競合（最高法院92年台
    上字第1540號判決意旨參照）。準此，本件原告爰依消費借
    貸之法律關係向被告林文、楊春保請求給付上開借款計10
    5萬5600元；又爰依票據關係向被告劉政信請求支付前揭3紙
    支票之票款總金額89萬500元，自屬有據，惟鑑於被告劉政
    信所簽發之該票款債務89萬500元，係用以擔保被告林文
    、楊春保之借款債務105萬5600元，要屬同一內容之給付，
    是被告三人間就其中89萬500元債務之部分，對於原告各負
    全部給付義務，且因其一被告為給付，他被告即同免其責任
    ；換言之，被告等就該89萬500元債務之部分，係屬「一人
    之債務不履行與他人之債務不履行之競合」之不真正連帶債
    務，是被告林文、楊春保與劉政信間就89萬500元債務之
    部分，自應負不真正連帶給付責任。綜上，原告爰以本狀繕
    本送達予被告林文、楊春保之翌日，作為上開借款債務10
    5萬5600元法定遲延利息（即年息百分之五）之起算日；並
    以被告劉政信所簽發之前揭3紙支票提示日，作為上開票款
    債務89萬500元法定遲延利息（即年息百分之六）之起算日
    ，洵屬有據。並聲明：如主文所示。
二、被告劉政信則以：
(一)、原告林淑慧固主張被告林文、楊春保等二人共同向其借貸
    105萬5600元，並提出陸續匯款計105萬6000元之憑證四紙，
    以實其說。惟被告林文、楊春保等二人是否與原告林淑慧
    有消費借貸合意，因該二人均未到庭說明，復無其他事證足
    佐，自難以認定被告林文、楊春保等二人是否確與原告林
    淑惠間有消費借貸之合意，抑或存在其他法律關係。又依原
    告林淑慧所提之匯款憑證4紙以察，該四紙匯款憑證所載受
    款人均為被告楊春保，而無被告林文之記載，則原告林淑
    慧主張被告林文、楊春保等二人係共同向其借貸乙節，是
    否屬實，亦非無疑。又原告林淑慧於警詢及偵訊時既均稱係
    被告林文向其借款（見樹林分局偵查隊100年3月23日調查
    筆錄第2頁、宜蘭地檢署100年6月10日訊問筆錄第2頁），則
    原告林淑慧主張之借貸關係究竟係存在其與被告林文之間
    ？抑或其與被告楊春保間？抑或其與被告林文、楊春保間
    ？至有疑竇。基上，被告劉政信否認被告林文、楊春保有
    共同向原告林淑慧借貸之事實。原告林淑慧就此有利於己之
    事實，應依民事訴訟法第277條規定負舉證之責。
(二)、原告林淑慧固主張其要求被告林文應提供他人簽發支票為
    借款之擔保，被告林文乃提供AA0000000（發票人劉政信
    、發票日99年12月30日、票面金額20萬元）、AA0000000（
    發票人劉政信、發票日100年3月14日、票面金額34萬5000元
    ）、AA0000000（發票人劉政信、發票日100年2月28日、票
    面金額35萬元）等三張支票（下稱系爭支票）。惟依形式觀
    之，被告劉政信與原告林淑慧為系爭支票之直接前後手關係
    ，依票據法第13條反面解釋，被告劉政信自得以自己與原告
    林淑慧間之原因關係而為抗辯。被告劉政信固於偵訊時坦承
    系爭支票係其借予被告林文而非遭竊（宜蘭地檢署100年6
    月10日訊問筆錄第4、5頁），惟借票予他人原因甚多，非僅
    囿於擔保他人債務一端而已，自無從僅依被告劉政信於偵訊
    時坦承有借票乙節，即逕認被告劉政信有同意以系爭支票作
    為擔保被告林文、楊春保共同向原告林淑慧借貸之用。原
    告林淑慧就此有利於己之事實，應依民事訴訟法第277條規
    定負舉證之責。退步言之，縱貴院仍認借票他人即等同以票
    據作為擔保他人債務之用。然被告劉政信既係借票予被告林
    文，而未及於被告楊春保，自無可能同意以系爭支票作為
    擔保被告楊春保對於原告林淑慧之債務。基此，仍應先由原
    告林淑慧證明究竟係被告林文、楊春保等二人共同向其借
    貸？抑或僅被告林文向其借貸？抑或僅被告楊春保向其借
    貸？用以釐清被告劉政信所擔保之債務為何。
(三)、姑不論上情，然原告林淑慧於警詢及偵訊時既均稱系爭支票
    的筆跡均係被告林文所為（見樹林分局偵查隊100年3月23
    日調查筆錄第3頁、宜蘭地檢署100年6月10日訊問筆錄第4頁
    ）。顯見，原告林淑慧於取得系爭支票之際，即明知系爭支
    票之發票金額及發票日期均非被告劉政信所填載。易言之，
    原告林淑慧並非票據法第11條第2項所謂之「善意取得已具
    備本法規定應記載事項之票據者」。依票據法第11條第1項
    、第2項後段反面解釋，被告劉政信自得以系爭支票原係欠
    缺應記載事項為理由，對於原告林淑慧主張系爭支票無效。
(四)、爰為答辯聲明：原告之訴駁回。如受不利之判決，願供擔保
    請准宣告免為假執行。
三、被告林文、楊春保未曾於言詞辯論期日到場，亦未以書狀
    表示意見。
四、得心證之理由：
(一)、經查，原告主張被告林文、楊春保自99年8月27日起至同
    年12月9日為止，陸續向原告借款共計105萬5600元等情，業
    據其提出匯款單據影本4紙、被告楊春保所簽發之支票及退
    票理由單影本各乙紙為證（見本院卷第6至10頁），而被告
    林文、楊春保已於相當時期受合法通知，而未於言詞辯論
    期日到場爭執，亦未提出書狀供本院斟酌，依民事訴訟法第
    280條第3項準用同條第1項規定，視同自認，故原告主張之
    事實，堪信為真。
(二)、按借用人應於約定期限內，返還與借用物種類、品質、數量
    相同之物；又給付有確定期限者，債務人自期限屆滿時起，
    負遲延責任；遲延之債務，以支付金錢為標的者，債權人得
    請求依法定利率計算之遲延利息。但約定利率較高者，仍從
    其約定利率。民法第478條前段、第229 條第1項、第233條
    第1項定有明文。復發票人應照支票文義擔保支票之支付；
    執票人向支票債務人行使追索權時，得請求自為付款提示日
    起之利息，如無約定利率者，依年利6釐計算，票據法第126
    條、第133條亦有明文。再所謂不真正連帶債務，係指數債
    務人以單一目的，本於各別之發生原因負其債務，因其中一
    債務之履行，他債務亦同歸消滅者而言；故不真正連帶債務
    人中之一人所為之清償，如已滿足債權之全部，即應發生絕
    對清償效力，債權人不得再向他債務人請求清償。
(三)、雖被告劉政信辯稱系爭支票僅係借予被告林文，惟借票予
    他人原因甚多，非僅囿於擔保他人債務一端而已，自無從僅
    依其於偵訊時坦承有借票乙節，即逕認其有同意以系爭支票
    作為擔保被告林文、楊春保共同向原告林淑慧借貸之用云
    云。惟按支票乃文義證券及無因證券，證券上之權利義務悉
    依證券上所載文句而決定其效力，從而支票上權利，依支票
    文義而發生，與其基礎之原因關係各自獨立，支票上權利之
    行使不以其原因關係存在為前提，故其原因關係不存在或無
    效時，執票人仍得依支票文義行使其權利；又票據行為，為
    不要因行為，執票人不負證明關於給付原因之責任，如票據
    債務人主張執票人取得票據出於惡意或詐欺時，則應由債務
    人負舉證之責，此有最高法院49年台上字第334 號判例以及
    64年台上字第1540號判例可資參照。本件原告對被告劉政信
    主張票據權利，業提出以被告劉政信名義所簽發之支票及退
    票理由單影本各3紙為證（見本院卷第11至13頁），雖被告
    劉政信抗辯稱僅係借票予被告林文（見本院卷第34頁），
    然一般民間所謂借票者實即含有授權他人填載為有效票據予
    以流通使用之意，系爭支票既為被告劉政信提供被告林文
    使用，自應依支票文義，以發票人之地位擔保支票之支付，
    不論被告劉政信借票予被告林文之原因為何，亦僅為被告
    劉政信與原告（執票人）之前手被告林文間所存之抗辯事
    由，不得以之對抗原告，是被告劉政信所辯，尚無足採。
(四)、從而，原告本於消費借貸之法律關係，請求被告林文、楊
    春保給付借款本息如主文第1項所示，及本於票據之法律關
    係，請求被告劉政信給付票款及法定遲延利息如主文第2項
    所示，均有理由，應予准許。而本件如主文第1項所示之借
    款債務與第2項所示之票款債務，為不真正連帶債務關係，
    於其中任一項被告給付時，原告之債權於該給付範圍內同獲
    滿足之清償，故他項被告於該給付範圍內同免責任。又原告
    就主文第1項及第2項之請求，陳明願供擔保，聲請宣告假執
    行，而被告劉政信陳明願供擔保請准免為假執行，爰分別酌
    定相當之擔保金額併宣告之。
五、本件事證已臻明確，兩造其餘攻擊與防禦方法均與判決結果
    不生影響，不再一一論述，附此敘明。
六、本件訴訟費用額確定為11,494元，由被告依附表二所示負擔
    。
七、據上論結，本件原告之訴為有理由，依民事訴訟法第385條
    第1項前段、第85條第1項但書、第390條第2項，判
    決如主文。
中    華    民    國   100    年    12    月    23    日
                  臺灣宜蘭地方法院民事庭
                      法  官  張軒豪
以上正本係照原本作成。
如對本判決上訴，須於判決送達後二十日之不變期間內，向本院
提出上訴狀（須附繕本）。如委任律師提起上訴者，應一併繳納
上訴審裁判費。
中    華    民    國   100    年    12    月    23    日
                      書記官  林嘉萍
附表一：（票面金額：新臺幣）
┌──┬──────┬─────┬─────┬──────┬─────┬───────┬───┐
│編號│   發票日   │  發票人  │ 票面金額 │   付款人   │    票號  │利息起迄日    │年利率│
├──┼──────┼─────┼─────┼──────┼─────┼───────┼───┤
│ 1  │99年12月30日│劉政信    │200,000元 │花旗（台灣）│AA0000000 │100年3月2日起 │6%    │
│    │            │          │          │銀行羅東分行│          │至清償日止    │      │
├──┼──────┼─────┼─────┼──────┼─────┼───────┼───┤
│ 2  │100年2月28日│劉政信    │350,000元 │花旗（台灣）│AA0000000 │100年3月2日起 │6%    │
│    │            │          │          │銀行羅東分行│          │至清償日止    │      │
├──┼──────┼─────┼─────┼──────┼─────┼───────┼───┤
│ 3  │100年3月14日│劉政信    │340,500元 │花旗（台灣）│AA0000000 │100年6月17日起│6%    │
│    │            │          │          │銀行羅東分行│          │至清償日止    │      │
└──┴──────┴─────┴─────┴──────┴─────┴───────┴───┘
附表二：
一、被告林文、楊春保應共同負擔6,235元。
    計算式：11,494×1,055,600/(1,055,600＋890,500)＝6,235
二、被告劉政信應負擔5,259元。
    計算式：11,494×890,500/(1,055,600＋890,500)＝5,259